最高法院民事判決　　　　　　　　　　　　　　　　九十一年度台上字第四五九號
　　上　訴　人　庚○○
　　　　　　　　巳○○
　　　　　　　　乙○○
　　　　　　　　戊○○
　　　　　　　　丙○○
　　　　　　　　癸○○
　　　　　　　　己○○
　　　　　　　　壬○○
　　　　　　　　辰○○
　　　　　　　　子○○
　　　　　　　　丁○○
　　　　　　　　丑○○
　　　　　　　　寅○○
　　　　　　　　辛○○
　　　　　　　　卯○○
　　　　　　　　信義龍門社區管理委員會
　　右　一　人
　　法定代理人　沈鳳鳴
　　共　　　同
　　訴訟代理人　陳鴻飛律師
　　被 上訴 人　甲○○
　　訴訟代理人　紀舒青律師
　　　　　　　　黃福雄律師
右當事人間請求不動產所有權移轉登記等事件，上訴人對於中華民國八十九年六月二
十七日台灣高等法院第二審判決（八十九年度上易字第二四三號），提起上訴，本院
判決如左：
    主  文
原判決廢棄，發回台灣高等法院。
    理  由
本件上訴人信義龍門社區管理委員會法定代理人雖於原判決宣示前八十九年六月二十
四日變更為沈鳳鳴，惟原法定代理人委任陳鴻飛律師為訴訟代理人受有得提起上訴之
特別委任，視為訴訟停止之事由發生在上訴以後，茲沈鳳鳴聲明承受訴訟，核無不合
，合先敘明。
次查被上訴人主張：伊於民國七十五年十一月二十五日分別向訴外人王德財及第一審
共同被告懋利建設開發股份有限公司（下稱懋利公司）買受坐落台北市○○街一三七
巷十二號地下一層應有部分一萬分之二五九及其地上停車位，懋利公司未依約將該停
車位交付與伊，而與上訴人信義龍門社區管理委員會（下稱管委會）訂立分管協議，
分配取得如第一審附表所示停車位（下稱系爭停車位），管委會於八十八年七月間，
竟無權占有系爭停車位，並規劃為十五個車位，分配與其餘上訴人使用，懋利公司怠
於行使返還請求權，伊自得代位懋利公司請求上訴人交付系爭停車位與伊等情，求為
命上訴人返還系爭停車位與懋利公司，由伊代為受領之判決（另請求懋利公司移轉系
爭土地所有權部分，業經第一審為懋利公司敗訴判決，未據其聲明不服，已告確定）
。
上訴人則以：懋利公司已將主建物全部出售，卻保留系爭停車位，再出售與被上訴人
，為一物二賣；被上訴人非社區主建物之區分所有權人，買受系爭停車位，違反公寓
大廈管理條例第四條第二項、第四十五條第二項之規定為無效；且管委會非共有人，
無權代表社區住戶，就共用部分停車位，與懋利公司訂立分管協議，該協議自不能拘
束其餘上訴人；況懋利公司於七十五年間即交付管委會，由管委會以抽籤方式，分配
與住戶使用，懋利公司占有物返還請求權，已罹於一年時效而消滅，被上訴人自無從
代位其請求等語，資為抗辯。
原審維持第一審所為上訴人敗訴之判決，駁回其上訴，係以：查上訴人對於被上訴人
提出分配協議書之真正及依協議分配與懋利公司之十三個車位即系爭停車位之事實不
爭執，該協議書附地下層配置圖記載「於七十五年十一月二十日暫以下列方式分配使
用：分配於公司部分車位編號7.……以上計十三個，其餘車位三十三個為全體住戶共
有」、「接交單位：信義龍門社區管理委員會羅瑞華……（共五位委員之簽名）」等
語，其上雖無管委會簽章，然既經該管委會主任委員羅瑞華及其餘四位委員簽名，即
難謂管委會非該協議之當事人，或無分管協議之情事。管委會於與懋利公司協議時，
既知該公司為地下層共有人之一，應分得四分之一強停車位，並無不完全給付或一物
兩賣之情形。至上訴人提出之使用執照，並不足為其有利之認定。又地下一層停車位
係由懋利公司交付管委會，再以抽籤或其他方式分配與二百餘住戶使用，最近一次以
抽籤分配，四十幾個車位在七十五年間就全部給住戶輪流使用之事實，為兩造所不爭
，足堪認定該地下停車位係於懋利公司與管委會成立分管協議後，將應歸住戶使用之
停車位交由管委會分配住戶使用。該社區全體住戶使用之地下停車位，係管委會先與
懋利公司訂立分管協議，接受懋利公司交付後，再統籌分配與全體住戶使用，且自七
十五年迄今，歷時已十四年，全體住戶均始終一體遵守，從無異議。上訴人抗辯管委
會未經全體住戶授權，無權代表住戶與懋利公司分配停車位，成立分管協議云云，要
不足採。又懋利公司於與管委會訂立分管協議後，始將應分配與全體住戶使用之三十
三個停車位，依該協議交付管委會，分配與懋利公司之系爭停車位，自始即在原始起
造人懋利公司占有中，嗣於七十五年十一月二十五日出賣與被上訴人，但並未交付，
仍在懋利公司占有中。上訴人亦自認系爭停車位係由管委會占有後，分配與其餘上訴
人使用。足見系爭停車位係於懋利公司占有中，為管委會無權侵奪後，分配與其餘上
訴人占用。上訴人雖以時效抗辯，然未能舉證證明其於七十五年間已占用系爭停車位
，應認被上訴人所主張上訴人係自八十八年七月間始占有為可採，則被上訴人於八十
八年九月八日提起本件訴訟，即無時效問題甚明。又公寓大廈管理條例第四條第二項
係規定專有部分不得與其所屬建築物共用部分之應有部分分離而為移轉。懋利公司於
該大廈並無專有部分，縱該條項作反面解釋，認共用部分亦不得與專有部分分離處分
，仍無分離處分之情事。且被上訴人乃代位行使占有回復請求權請求返還系爭停車位
，與得否分離處分無涉；同條例第四十五條第二項係規定起造人或建築業者不得將共
用部分包括法定停車空間，讓售與區分所有權人以外之特定人。惟系爭停車位所在之
地下層，已編列門牌，有單獨建號，並辦畢建物所有權第一次登記，發給懋利公司所
有權狀，有建物登記謄本可稽。該謄本記載該建物之所有權登記日期為七十四年十一
月十一日，門牌為福德街一三七巷十二號、建號一三四０號。依土地登記規則第七十
五條區分所有建物共同使用部分，不另發給所有權狀，及第七十六條區分所有建物之
地下層，如非屬共同使用部分（如樓梯間），並已編列門牌，得視同一般區分所有建
物，申請單獨編立建號，辦理建物所有權第一次登記之規定，該地下層乃獨立之主建
物，非其上一至四層之附屬建物，其應有部分所有權之移轉，自不受公寓大廈管理條
例第四十五條第二項之限制。綜上所述，被上訴人基於與懋利公司之買賣關係，及懋
利公司對無權占有之上訴人怠於行使占有物回復請求權，以代位之法律關係，訴請上
訴人返還系爭停車位，於法即屬有據，應予准許等詞，為其判斷之基礎。
原審先謂地下一層停車位係由懋利公司交付管委會，再以抽籤或其他方式分配與二百
餘住戶使用，最近一次以抽籤分配，四十幾個車位在七十五年間就全部給住戶輪流使
用（見原判決第六頁第十三行至第十五行）；又謂懋利公司於與管委會訂立分管協議
後，始將應分配與全體住戶使用之三十三個停車位，依該協議交付管委會，分配與懋
利公司之系爭停車位，自始即在原始起造人懋利公司占有中（見原判決第七頁第六行
至第八行），其前後認定不一，懋利公司於與管委會訂立分管協議之後，究係將地下
一層停車位全部交付管委會？抑係僅將系爭停車位以外之停車位交付管委會，再分配
與住戶使用？此與判斷懋利公司是否占有系爭停車位被侵奪攸關，亟待詳查釐清。次
按占有人其占有被侵奪者，得請求返還其占有物，是項返還請求權，依民法第九百六
十二條及第九百六十三條之規定，自被侵奪後一年間不行使而消滅。查卷兩造所不爭
之地下層配置圖記載「於七十五年十一月二十日暫以下列方式分配使用：分配於公司
部分車位編號7.……以上計十三個，其餘車位三十三個為全體住戶共有」等語（見一
審卷一七頁、一五二頁），且地下一層停車位係由懋利公司交付管委會，再以抽籤或
其他方式分配與二百餘住戶使用，最近一次以抽籤分配，四十幾個車位在七十五年間
就全部給住戶輪流使用，為原審認定之事實，則地下一層含系爭停車位（原為十三個
，嗣後管委會規劃為十五個）在內全部停車位，已於七十五間經管委會分配與住戶輪
流使用，倘懋利公司以原始起造人地位，自始即占有依上開協議分配取得之系爭停車
位，並未交付管委會，管委會擅將之分配與住戶輪流使用，懋利公司就系爭停車位之
占有，似於七十五間已被管委會侵奪。是上訴人以懋利公司之返還占有系爭停車位之
請求權，已逾一年時效而消滅所為之抗辯，並非全然無據。原審未詳查究明，遽以上
開理由，為不利於上訴人之判決，亦有未合。原審認定被上訴人所主張上訴人係自八
十八年七月間始占有為可採，並未說明其所憑之依據，自欠允洽。上訴論旨，指摘原
判決不當，求予廢棄，非無理由。
據上論結，本件上訴為有理由，依民事訴訟法第四百七十七條第一項、第四百七十八
條第一項，判決如主文。
中      華      民      國    九十一    年      三      月     十五     日
                              最高法院民事第二庭
                                  審判長法官  曾  桂  香
                                        法官  劉  延  村
                                        法官  劉  福  聲
                                        法官  黃  秀  得
                                        法官  顏  南  全
      右正本證明與原本無異
                                              書  記  官
中      華      民      國    九十一    年      三      月    二十六    日
